臺灣高等法院臺中分院民事判決
110年度上易字第185號
上  訴  人  顏黃淑  
訴訟代理人  林彥谷律師
被上訴人    黃麗華  
訴訟代理人  黃瑋俐律師
複代理人    曾澤宏律師
上列當事人間請求損害賠償事件，上訴人對於中華民國110年1月
29日臺灣彰化地方法院109年度訴字第1436號第一審判決提起上
訴，本院於110年12月15日言詞辯論終結，判決如下：
    主      文
原判決關於命上訴人給付逾新臺幣參拾貳萬壹仟陸佰元本息，及
除確定部分外訴訟費用之裁判均廢棄。
上開廢棄部分，被上訴人在第一審之訴及假執行之聲請均駁回。
其餘上訴駁回。
第一（除確定部分外）、二審訴訟費用由被上訴人負擔十分之三
，餘由上訴人負擔。
    事實及理由
壹、被上訴人主張：伊因罹患第四、五腰椎滑脫併椎管狹窄病症
    進行手術治療，於術後行動不便，自民國109年6月16日中午
    起至同年月22日中午止，以每日新臺幣（下同）2,400元，
    聘請上訴人至伊住處擔任看護，照顧伊之生活起居，看護費
    用共計14,400元，已全數付訖（下稱系爭契約）。伊於109
    年6月22日凌晨2時許起身前往廁所之際，呼叫上訴人前來協
    助，上訴人竟置之不理，任令伊獨自前往廁所，以致於過程
    中，伊因踩到自己尿液不慎跌倒（下稱系爭事故），而受有
    腦震盪後症候群之傷害（按被上訴人於原審另主張受有牙齒
    斷裂、右側腕隧道症候群之傷害，嗣於本院時已不再主張，
    見本院卷第367、369頁）。爰以起訴狀繕本之送達，為解除
    系爭契約之意思表示，並依民法第544條、第227條第1項、
    第226條第2項債務不履行（不完全給付），或同法第256條
    、第259條第2款規定解除契約後之回復原狀，擇一請求上訴
    人返還系爭契約之看護費14,400元；另依民法第227條之1準
    用第193條第1項、第195條第1項前段規定，請求醫療費1,30
    0元、不能工作之損失34萬5600元及精神慰撫金15萬元。以
    上合計51萬1300元等語。並求為命上訴人給付被上訴人51萬
    1300元，及自起訴狀繕本送達上訴人之翌日起至清償日止，
    按週年利率百分之5計算之利息；及為以供擔保為條件之假
    執行之判決（原審判命上訴人給付46萬9300元本息，另駁回
    被上訴人其餘之訴及假執行之聲請。上訴人對其敗訴部分不
    服，提起上訴；被上訴人對其敗訴部分未據上訴，該部分業
    已確定，非本院審理範圍，以下不贅述）。並答辯聲明：上
    訴駁回。
貳、上訴人則以：被上訴人於109年6月22日凌晨2時許要去廁所
    ，伊有要陪同，但被上訴人表示不用。又被上訴人於109年7
    月7日因腦震盪後症候群之傷害就醫，已在系爭契約109年6
    月22日中午12時終止後逾10日，被上訴人分別在同年6月22
    日、29日、7月6日至天廣診所、6月29日至彰化基督教醫療
    財團法人員林基督教醫院（下稱員林基督教醫院）、7月6日
    至存寬診所就診，均未向醫院說明頭部受創情形，顯見該傷
    害非發生在上訴人看護期間，且依被上訴人之就醫紀錄高於
    常人諸多，不能排除上開傷害與被上訴人之其他身體疾病有
    關。上訴人並無給付不能或違約情形，被上訴人不得請求返
    還看護報酬。另被上訴人前因脊椎開刀後，本來就要休養3
    個月，自無不能工作之損失；葉宗勳醫師出具之診斷證明書
    列有3項病名，卻函復稱該診斷證明書所載「休養6月」是指
    腦震盪後症候群，陳述前後不一；另否認被上訴人每月薪資
    高達57,600元。縱認上訴人應負損害賠償責任，請審酌兩造
    為高中同學，同為照顧服務員，上訴人僅係一時疏未注意，
    致生系爭事故，違反注意義務情節並非重大，且上訴人經濟
    能力非闊綽，原審判命給付精神慰撫金12萬元過高等語置辯
    。並上訴聲明：㈠原判決廢棄。㈡上廢棄部分，被上訴人在第
    一審之訴駁回。
參、法官會同兩造進行爭點整理，結果如下（見本院卷二第8頁
    ）：
一、兩造不爭執事項：
(一)上訴人於109年6月16日起至109年6月22日止看護被上訴人，
    每日看護費2,400元，共計14,400元。
(二)被上訴人於109年6月22日凌晨2時許，1人以助行器行走至廁
    所門口處，踩到自己的尿液，而後不慎跌倒（即系爭事故）
    。
(三)被上訴人受有腦震盪後症候群之傷害。
二、兩造爭執事項：
(一)被上訴人受有腦震盪後症候群之傷害，與系爭事故是否具有
    因果關係？
(二)上訴人抗辯稱：被上訴人於109年6月22日凌晨2時許起身前
    往廁所時，有表示無須上訴人陪同等語，是否實在？
(三)被上訴人是否因系爭事故受有不能工作之損失？不能工作之
    損失是否為34萬5600元？
(四)原審判決上訴人應給付精神慰撫金12萬元是否過高？
肆、本院之判斷：
一、被上訴人受有腦震盪後症候群之傷害，與系爭事故具有因果
    關係：
(一)查被上訴人於109年6月22日凌晨2時許，1人以助行器行走至
    廁所門口處，踩到自己的尿液，而後不慎跌倒（即系爭事故
    。又被上訴人受有腦震盪後症候群之傷害等情，為兩造所不
    爭執（見兩造不爭執事項㈡、㈢），堪先認定為真。
(二)被上訴人主張其因系爭事故而受有腦震盪後症候群之傷害等
    語，雖為被上訴人所否認，並以前詞置辯。但查：
 1、被上訴人提出之員生醫院診斷證明書（見原審卷第25-26頁
    ）醫囑欄已記載：被上訴人因頸椎退化性脊椎炎、右側腕隧
    道症候群、腦震盪後症候群，於109年7月7日至109年8月4日
    於本院門診治療等語。而經本院函詢出具上開診斷證明書之
    葉宗勳醫師有關前開診斷證明書所載「腦震盪後症候群」之
    發生原因，葉宗勳醫師係函復稱：「腦震盪後症候群之原因
    必然是有撞到頭部」等語，有員生醫院公文回覆單附卷可稽
    （見本院卷一第299頁），核與員林基督教醫院陳志一醫師
    函復稱：腦震盪為以主訴症狀及頭部外傷病史為判斷依據的
    診斷等語（見同卷第311頁）相符。上訴人雖以葉宗勳醫師
    前開回函無法證明被上訴人所患「腦震盪後症候群」與系爭
    事故有關云云置辯，但觀諸員生醫院檢送之被上訴人109年7
    月7日病歷資料即記載：「出院后有居服員，照護不周以致
    跌倒…手麻　后枕痛」等語（見同卷第301頁），被上訴人後
    續迄至109年8月4日止，期間亦多次回診葉宗勳醫師之門診
    （見同卷第235-247頁），葉宗勳醫師並依其專業診斷後，
    認被上訴人患有腦震盪後症候群，而出具上開診斷證明書，
    再佐以被上訴人在員生醫院之病歷資料（見本院卷一第235-
    267、301-304頁），除有記載被上訴人「Head concussion 
    was noted on 6/10 falling down to the ground」（關於
    發生日實非6月10日乙節，詳後述）外，別無被上訴人受有
    頭部撞擊之記載，則綜觀上情，應認被上訴人主張其係因系
    爭事故致撞擊頭部，而受有腦震盪後症候群之傷害等語，確
    有所據。上訴人雖以被上訴人之就醫紀錄高於常人諸多，不
    能排除上開傷害與被上訴人之其他身體疾病有關，並聲請傳
    喚被上訴人之友人即證人萬○○，欲證明被上訴人在系爭事故
    前即常跌倒云云置辯，但所辯經核與葉宗勳醫師上開專業診
    斷及被上訴人之病歷紀錄均不相合；另經本院依上訴人之聲
    請，調取被上訴人107年1月1日起至109年7月31日止之健保
    就醫紀錄（見本院卷一第207-221頁），亦查無被上訴人在
    系爭事故發生前，曾因跌倒而受有腦震盪後症候群之舊傷紀
    錄，上訴人上開所辯，即難遽採。至於證人萬○○因非醫療專
    業人員，顯然不具有推翻葉宗勳醫師上開診斷之專業能力，
    本院認並無傳喚之必要。
 2、上訴人雖抗辯稱：109年7月7日被上訴人在員生醫院之病歷
    貼單記載「2020-7-7:Head concussion was noted on6/10 
    falling down to the ground」（見本院卷一第235頁），
    中譯為「2020年7月7日：腦震盪症候群發生於6月10日，跌
    倒在地面所致。」，可知被上訴人之腦震盪後症候群並非發
    生在上訴人看護期間云云。但查，前開病歷貼單係電腦打字
    版本，經比對葉宗勳醫師於109年7月7日之手寫病歷紀錄係
    記載「6/18跌倒 枕撞 出院后有居服員，照護不周以致跌倒
    …6/10開刀…」等語（見本院卷一第301頁），應認電腦打字
    之病歷貼單關於被上訴人跌倒日期「6/10」部分，應有誤載
    。另上開手寫病歷紀錄雖記載「6/18跌倒」，但109年6月18
    日上訴人已在看護被上訴人（見兩造不爭執事項㈠），由兩
    造歷來陳述，可知被上訴人於109年6月18日未曾發生跌倒之
    情形，則被上訴人稱：上開病歷紀錄應是醫師聽錯、記錯以
    致有誤載等語，即有所憑，非不可採。
 3、上訴人另以被上訴人所提出之員林基督教醫院診斷證明書雖
    記載「頭部外傷合併腦震盪」（見原審卷第27頁），但出具
    該診斷證明書之陳志一醫師函復稱：「無法判斷其關聯性」
    等語，欲否定被上訴人之上開主張。惟查，陳志一醫師函復
    之完整內容為：「因病患自訴109年6月於家中跌倒，至最近
    一次神經外科門診為109年11月10日，其中間並無本院記錄
    相關症狀，無法判斷其關聯性。」等語（見本院卷一第311
    頁），可知陳志一醫師係因被上訴人自系爭事故發生時起迄
    至109年11月10日就診時止，期間均無至員林基督教醫院就
    診紀錄，以致無法判斷二者之關聯性，並非全然否認被上訴
    人主張之可能性，是以尚難徒憑陳志一醫師之上開函復內容
    ，即遽認被上訴人所患腦震盪後症候群與系爭事故毫無關聯
    性。
 4、上訴人又抗辯稱：被上訴人於系爭事故發生後，曾先後於10
    9年6月22日、29日、7月6日至多家診所就診，均未向醫院說
    明頭部受創情形，顯見腦震盪後症候群之傷害非發生在上訴
    人看護期間云云。但查，被上訴人於上開期間，係分別因腰
    椎狹窄症術後至天廣診所骨科就醫，因胃潰瘍至員林基督教
    醫院就診，因睡眠障礙至存寬診所（精神科）回診，業據被
    上訴人提出診斷證明書為證（見本院卷一第405-409頁），
    堪信為真。則被上訴人於系爭事故中受有腦震盪後症候群之
    傷害，顯然均非上開科別診療範圍，被上訴人未向上開診治
    醫師說明，尚難謂有何不合情理之處。再參以腦震盪後症候
    群為腦震盪（輕度的創傷性腦損害，MTBI）所產生的一系列
    症狀，可能持續幾週、幾個月或有時1年以上。腦震盪症候
    群的英文縮寫PCS亦可用來代表腦震盪後遺症，該後遺症可
    能立即出現或在受傷後幾個星期到幾個月後才出現，其症狀
    會隨著時間慢慢緩解等情，業經葉宗勳醫師函復明確（見本
    院卷一第231頁）。基此，被上訴人於系爭事故發生後，因
    腦震盪之症狀持續，而於109年7月7日至員生醫院就診，期
    間僅相隔15日，顯然合於腦震盪之病程發展。上訴人上開所
    辯，要無足取。
 5、據上，被上訴人主張其係因系爭事故而致受有腦震盪後症候
    群之傷害等語，洵屬有據，堪予憑採。
二、上訴人不能舉證證明被上訴人於109年6月22日凌晨2時許起
    身前往廁所時，有表示無需上訴人陪同之事實：
　　被上訴人主張伊於109年6月22日凌晨2時許起身前往廁所之
    際，呼叫上訴人前來協助，上訴人竟置之不理，任令伊獨自
    前往廁所，以致發生系爭事故等語，上訴人對於其知曉被上
    訴人要去如廁，且未陪同被上訴人之事實，雖不爭執，但抗
    辯稱：被上訴人表示無須上訴人陪同云云，被上訴人則否認
    有如此表示，依舉證責任分配原則，自應由上訴人就所辯之
    利己事實，負舉證責任。惟查，上訴人並未能提出任何證據
    以實其說，此部分所辯，自無採信。
三、按稱委任者，謂當事人約定，一方委託他方處理事務，他方
    允為處理之契約，民法第528條定有明文。次按受任人處理
    委任事務，應依委任人之指示，並與處理自己事務為同一之
    注意，其受有報酬者，應以善良管理人之注意為之；受任人
    因處理委任事務有過失，或因逾越權限之行為所生之損害，
    對於委任人應負賠償之責。又債務人因債務不履行，致債權
    人之人格權受侵害者，準用第192條至第195條及第197條之
    規定，負損害賠償責任，民法第535條、第544條、第227條
    之1分別定有明文。查上訴人依系爭契約，負有看護被上訴
    人之義務，且受有報酬14,400元，被上訴人並已給付完畢，
    此為兩造所不爭執（見兩造不爭執事項㈠、本院卷二第59頁
    ），並有免用統一發票收據在卷可憑（見原審卷第24頁），
    依上開規定，上訴人自應負善良管理人之注意義務。上訴人
    既未能證明被上訴人有表示上訴人不用陪同如廁之事實，則
    於109年6月22日凌晨2時許被上訴人起身前往廁所時，上訴
    人自應陪同在旁，並防護被上訴人發生跌倒或任何意外，惟
    上訴人竟任由被上訴人獨自前往廁所，以致發生系爭事故，
    並受有腦震盪後症候群之傷害，則上訴人所為看護事務，顯
    然有違職業看護人員之專業，其就上開債務不履行即有可歸
    責性，且與被上訴人所受腦震盪後症候群之傷害間具有相當
    因果關係。準此，被上訴人就所受損害，請求上訴人負賠償
    責任，即於法有據。
四、茲就被上訴人下列請求有無理由，析述如下：
(一)原審判准返還看護費2,400元部分：
 1、被上訴人主張上訴人有上述債務不履行，依民法第544條、
    第227條第1項、第226條第2項（不完全給付）規定，請求上
    訴人返還109年6月22日之看護費2,400元云云。按因可歸責
    於債務人之事由，給付一部不能者，若其他部分之履行，於
    債權人無利益時，債權人得拒絕該部之給付，請求全部不履
    行之損害賠償，民法第226條第2項固有明文。惟查，上訴人
    於109年6月21日中午12時起至翌日22日中午12時止，仍有依
    系爭契約履行看護義務，僅是看護過程中，於22日凌晨2時
    許，因一時未盡善良管理人之注意義務，而發生系爭事故，
    則依上訴人履行系爭契約之情形而言，核與給付一部不能者
    ，並不相同，被上訴人亦未拒絕上訴人該1日之看護，故除
    系爭事故外，上訴人於該1日所為其他看護，仍合乎債之本
    旨，對於被上訴人並非無利益；且被上訴人所給付之2,400
    元，乃係依系爭契約而為給付之報酬，該份報酬更係上訴人
    自109年6月21日中午12時起至翌日6月22日中午12時止進行
    看護之對價，性質上亦非被上訴人所受損害，核與民法第22
    6條第2項規定之要件，即屬有間。是以被上訴人依上開規定
    ，請求上訴人返還看護費2,400元，於法無據。
 2、被上訴人又主張以起訴狀繕本之送達，為解除系爭契約之意
    思表示，並依民法第256條、第259條第2款規定，請求上訴
    人返還看護費2,400元云云。然按繼續性之契約已開始履行
    者，如無因嗣後之債務不履行情事，使契約關係溯及消滅之
    必要，原則上應以終止之方法消滅其契約關係（最高法院10
    8年度台上字第558號判決參照）。查系爭契約之訖日為109
    年6月22日中午12時，被上訴人則於109年11月20日提起本件
    訴訟（參原審卷第9頁原審法院收狀章戳日期），可知上訴
    人在被上訴人提起本件訴訟前，即已將系爭契約履行完畢。
    上訴人雖於109年6月22日凌晨2時許，有前述不完全給付情
    事，但就系爭契約其餘履約期間之看護，均合乎債之本旨，
    足見上訴人違反契約之情節尚未嚴重至應賦予契約解消之必
    要，性質上與「給付不能」不同，被上訴人依民法第256條
    規定，主張解除契約，不應准許。從而，被上訴人依民法第
    259條第2款規定，請求上訴人返還看護費2,400元云云，亦
    無理由。
(二)醫療費部分：
　　被上訴人主張因系爭事故受傷而支出醫療費1,300元，固提
    出收據12紙為證（見原審卷第31-36頁）。但其中109年11月
    10日在員林基督教醫院支出之100元、50元，是看神經外科
    陳志一醫師門診費用，陳志一醫師函復本院稱：無法判斷當
    天門診診斷之「頭部外傷合併腦震盪」與系爭事故之關聯性
    等語（見本院卷一第311頁）；另109年11月17日在員林基督
    教醫院支出之100元、50元，是看口腔外科之門診費用，亦
    與系爭事故所受腦震盪後症候群之傷害無關，此為被上訴人
    所自承（見本院卷一第367、369頁），均難認係被上訴人因
    系爭事故所受損害，自不得請求上訴人賠償。據上，被上訴
    人得請求上訴人賠償之醫療費用應為1,000元（計算式：1,0
    00－000－00－000－00＝1,000）。逾此部分之請求，為無理由。
(三)不能工作損失部分：
 1、被上訴人主張其因發生系爭事故受有腦震盪後症候群之傷害
    ，需休養6個月，受有6個月不能工作之損害等語，業據其提
    出與所述相符之員生醫院診斷證明書證（見原審卷第26頁）
    ，復經葉宗勳醫師函復屬實，有員生醫院公文回覆單在卷可
    憑（見本院卷二第41頁）。上訴人雖抗辯稱：葉宗勳醫師出
    具之診斷證明書列有3項病名，卻函復稱該診斷證明書所載
    「休養6月」是指腦震盪後症候群，陳述前後不一云云，但
    葉宗勳醫師上開函復內容謂：「建議復健、休養6個月乃指
    腦震盪後症候群（PCS），診斷書附有說明此據醫理…」等語
    ，核與上開診斷證明書在「醫囑」欄，特別有記載「腦震盪
    症候群(Post-concussion　syndrome,PCS)為腦震盪(輕度的
    創傷性腦損傷，MTBI)後所產生的一系列症狀，它可能持續
    幾週、幾個月或有時一年以上。PCS為創傷性腦損傷(TBI)最
    常發生的一種狀況，38-80%的輕度頭部創傷皆可能有此症狀
    。腦震盪症候群的判斷標準可能為當症狀持續超過3個月，
    也可能在一週内[6]或10天就被判斷為腦震盪症候群。持續
    性的腦震盪症候群(PPCS)的症狀會持續超過6個月。」相互
    吻合，堪認葉宗勳醫師上開函復與診斷證明書之意見一致。
    上訴人徒憑上開診斷證明書另有記載「頸椎退化性脊椎炎」
    、「右側腕隧道症候群」，即謂葉宗勳醫師之意見前後矛盾
    云云，自無足取。
 2、上訴人又抗辯稱：被上訴人前因脊椎開刀後，本來就要休養
    3個月，自無不能工作損失之情形云云，並以被上訴人陳稱
    「我本打算開刀後三個月好了要去工作」等語（見本院卷一
    第55頁）為憑。但依被上訴人因「第四、五腰椎滑脫併椎管
    狹窄」病名而提出之診斷證明書「醫師囑言」所載（見原審
    卷第21頁），僅謂：「術後需穿著背架三個月」等語，並無
    需休養或不能工作之指示，故被上訴人於該次術後「打算開
    刀後三個月好了要去工作」，純屬個人之休養計畫，換言之
    ，被上訴人亦可能因生活所需或其他原因，而調整或變動該
    休養計畫，提早開始工作。惟被上訴人因系爭事故造成腦震
    盪後症候群之傷害，依醫囑則是必須休養6個月，且「腦震
    盪症候群會導致各式各樣的症狀：在生理上的，如頭痛；在
    認知上的，如注意力不易集中；以及在情緒及行為上的，如
    易怒。」、「腦震盪症候群症狀的性質有隨著時間改變的傾
    向：受傷一開始大多為生理上的症狀，但傾向後來改變為以
    心理上的症狀為主。徵兆及症狀如對於聲音的敏感、注意力
    不集中及記憶的問題、易怒、沮喪、焦慮、疲勞及判斷力差
    可被統稱為＂晚期症狀＂，因為這些症狀大多都不會在受傷後
    立即發生，而是會在幾天或幾個星期後才發生。噁心及嗜睡
    的狀況經常於腦震盪的二到四週後發生，並可能持續很久的
    時間。另外，頭痛及頭暈的現象會在受傷後立即發生，並且
    可能持續很久。」，有葉宗勳醫師之函復可資佐憑（見本院
    卷一第231-232頁）。可知被上訴人所受腦震盪後症候群之
    傷害，不僅對其身心均有影響，尤以被上訴人所從事者為看
    護工作，更不適任，則在被上訴人所患腦震盪後症候群之症
    狀改善或減緩至不妨礙照顧病患之程度前，應認被上訴人無
    法從事看護工作。
 3、上訴人雖又以陳志一醫師函復意見謂：「頭部外傷合併腦震
    盪，一般約一星期至一個月可以改善，若合併頸椎退化可能
    症狀會持續至三個月」等語（見本院卷一第311頁），爭執
    被上訴人無法工作之期間云云。但被上訴人本身有頸椎退化
    問題（見原審卷第26頁），依陳志一醫師上開函復內容，被
    上訴人因系爭事故所受腦震盪後症候群之傷害，至少會持續
    至3個月。又病患均有個體差異，而被上訴人自109年7月7日
    起，因系爭事故所受腦震盪後症候群之傷害，均是由員生醫
    師葉宗勳醫師診治，直到109年11月10日才由陳志一醫師診
    治，自以葉宗勳醫師對於被上訴人之上開病況，更為熟悉。
    再參以被上訴人於109年11月10日由陳志一醫師診治時，仍
    是自訴「109年6月於家中跌倒」「頭部持續暈痛症狀，目前
    仍未改善」，陳志一醫師因而診斷認為被上訴人有「頭部外
    傷合併腦震盪」之病症，建議長期追蹤治療（見原審卷第27
    頁、見本院卷一第311頁）。準此，被上訴人主張其受有6個
    月無法工作之損失，洵屬有據，堪認可採。
 4、被上訴人主張其每月薪資為57,600元，故休養6個月受有不
    能工作之損害合計34萬5600元云云，為上訴人所否認，則依
    舉證責任分配原則，自應由被上訴人舉證以實其說。經查，
    被上訴人雖提出家安照顧勞動合作社出具之證明為憑（見本
    院卷一第97頁），且前開證明記載：「黃麗華…於107年10月
    加人社員，本社媒合工作，收取成本費用每日200元，黃麗
    華女士為優秀看護照顧人員，每月工作天數至少24天，每日
    基本看護費用為2400/24小時，若照顧法定傳染病者為每天
    費用2800元，平均每月收入約為57600元以上，看護費用則
    是被照顧者家屬支付現金予照顧人員。」等語，但家安照顧
    勞動合作社另函復稱：「本社基於社員權益，共同合組照顧
    勞動合作社，期望大家工作機會增加，並於權益受損之時，
    能做為其後盾，但社員本身有自我選擇工作型態，並不屬於
    本社固定人力財產，鑑於109年1月至6月期間，黃女士有接
    本社媒合之工作，但工作之餘也會休息，並非像公司上班一
    樣有打卡和所得稅紀錄，因看護工作本身無一定的雇主，看
    護工作結束繳交每日200費用完畢，雙方確定無誤，即刪除
    先前紀錄，最多保留一個月，所以本社無法提供該工作紀錄
    資料」等語（見本院卷二第25頁），可知被上訴人每月工作
    日數並非規律，收入亦非有定數，被上訴人又未能提出實際
    看護之工作紀錄或收入憑證以資佐實，尚難徒憑上開證明，
    即遽認被上訴人每月薪資為57,600元。惟被上訴人於系爭事
    故發生前，曾有投保勞工保險，每月投保薪資為40,100元，
    此有投保單位彰化縣病患家事服務職業工會出具之在保證明
    及本院依職權查詢之勞保紀錄附卷可稽（見本院卷一第99頁
    、卷二第17頁）。本院審酌勞工投保勞工保險需自負部分保
    險費，投保薪資高低會影響勞工保險費之負擔金額，則以被
    上訴人所從事為勞動性質之看護工作而言，應認以如實申報
    所得投保，或至少不可能虛增薪資致負擔較高保險費為常態
    ，故勞工保險每月投保薪資紀錄應可作為被上訴人每月薪資
    金額之計算基準。基此，被上訴人主張本件受有6個月不能
    工作之損害合計24萬600元（計算式：40,100×6月＝240,600
    ），應認可採。逾此部分之請求，尚無依憑，不能遽採。
(四)原審判准精神慰撫金12萬元部分：
 1、按慰撫金之賠償須以人格權遭遇侵害，使精神上受有痛苦為
    必要，其核給之標準固與財產上損害之計算不同，然非不可
    斟酌雙方身分、資力與加害程度，及其他各種情形核定相當
    之數額。且所謂「相當」，應以實際加害情形與其影響是否
    重大及被害人之身分、地位與加害人之經濟情況等關係定之
    （最高法院51年台上字第223號判決先例、86年度台上字第3
    537號判決要旨參照）。又法院對於慰撫金之量定，應斟酌
    兩造之身分地位及經濟狀況等關係定之，不宜單以被害人與
    實施侵權行為之人之資力為衡量之標準（最高法院75年度台
    上字第2164號判決意旨參照）。　
 2、查被上訴人因上訴人照顧有可歸責事由，而發生系事故，受
    有腦震盪後症候群之傷害，造成身體上疼痛、生活諸多不便
    及心理上之痛苦，衡諸社會一般觀念，精神上應受有相當之
    痛苦，自得請求上訴人賠償精神慰撫金。本院審酌兩造為高
    中同學，同樣從事看護工作，被上訴人107年、108年申報所
    得分別為6,607元、0元，名下財產總值為20萬3740元，上訴
    人107年、108年申報所得分別為12萬1680元、0元，財產總
    所得為245萬8950元等情，有稅務電子閘門財產所得調件明
    細表在卷可憑（見原審卷第59-81頁）。又原審本認定被上
    訴人所受傷勢為腦震盪後症候群、右側腕隧道症候群，但陳
    志一醫師函復表示右側腕隧道症候群與系爭事故無關（見本
    院卷一第311頁），故被上訴人於本院時已不再主張受有右
    側腕隧道症候群之傷害，而僅主張受有腦震盪後症候群之傷
    害（見本院卷一第369頁）；及被上訴人之治療、復健、復
    原情形、無法治癒之傷害對被上訴人生活、工作之影響與被
    上訴人精神痛苦程度；另上訴人依系爭契約所提供之看護，
    雖因一時疏失而發生系爭事故，但其餘看護工作均合乎債之
    本旨；系爭事故發生過程；暨兩造之身分、地位、經濟狀況
    等一切情狀，認被上訴人請求精神慰撫金15萬元，尚嫌過高
    ，應以8萬元為適當；逾此範圍之請求，即有未當，應予駁
    回。
(五)據上，被上訴人請求上訴人賠償32萬1600元（計算式：1,00
    0＋240,600＋80,000＝321,600），為有理由，應予准許。逾此
    部分之請求，為無理由，應予駁回。
五、綜上所述，被上訴人依民法第227條之1準用第193條第1項、
    第195條第1項前段規定，請求上訴人給付32萬1600元，及自
    起訴狀繕本送達之翌日即109年11月26日（見原審卷第85頁
    ）起至清償日止，按年息百分之5計算之利息，洵屬有據，
    應予准許；逾此部分之請求，為無理由，應予駁回。從而，
    原審就超過上開應予准許部分，為上訴人敗訴之判決，自有
    未洽，上訴意旨指摘原判決此部分不當，求予廢棄改判，為
    有理由，爰由本院廢棄改判如主文第二項所示。至於上開應
    准許部分，原審為上訴人敗訴之判決，並無不合。上訴人仍
    執陳詞，指摘原判決此部分不當，求予廢棄改判，為無理由
    ，應駁回其上訴。又原審判決於理由已詳為說明遲延利息起
    算日為109年11月26日（見原審判決第7頁），但主文第一項
    卻記載為109年11月25日，顯係誤寫，本院將另函知原審法
    院更正之，兩造亦得依民事訴訟法第232條第1項規定，聲請
    原審法院以裁定更正之，附此敘明。
伍、本件事證已臻明確，兩造其餘之攻擊或防禦方法及所用之證
    據，經本院斟酌後，認為均不足以影響本判決之結果，爰不
    逐一論列，併此敘明。
陸、據上論結，本件上訴為一部有理由、一部無理由，判決如主
    文。
中　　華　　民　　國　　111 　年　　1 　　月　　5 　　日
            民事第四庭    審判長法  官　林慧貞
                                法  官　王怡菁
                                法  官　莊嘉蕙
正本係照原本作成。
不得上訴。
                                書記官  高麗玲
　　　　　　　　　　　　　　　
中　　華　　民　　國　　111 　年　　1 　　月　　5 　　日